【裁判字號】    98,訴,783
【裁判日期】    980616
【裁判案由】    塗銷所有權移轉登記等
【裁判全文】
臺灣臺中地方法院民事判決  98年度訴字第783號
原      告  台中商業銀行股份有限公司
法定代理人  丙○○
訴訟代理人  甲○○
被      告  乙○○
兼訴訟代理人丁○○
上列當事人間塗銷所有權移轉登記等事件，本院於民國98年6月2
日言詞辯論終結，判決如下：
    主    文
被告乙○○、丁○○間於民國九十七年六月十日就坐落如附表所
示之土地及建物之贈與行為，暨於民國九十七年七月七日就前開
不動產所為之所有權移轉登記行為，均應撤銷。
被告丁○○應將前項所示不動產於民國九十七年七月七日以贈與
為登記原因之所有權移轉登記予以塗銷。
訴訟費用由被告負擔。
    事實及理由
一、原告主張：訴外人耐隆實業股份有限公司（以下簡稱耐隆公
    司）前邀被告乙○○、訴外人陳誠斌、陳維斌及蘇昌文為連
    帶債務人，於民國93年10月22日向原告借款新臺幣（下同）
    12,000萬元，並約定利息按年息3.5％計算，及約定應按月
    攤還本息，如未依約清償本息，即喪失期限利益，全部借款
    債務視為到期，除仍按上開利率計息外，逾期清償在6個月
    以內者，按上開利率10％，超過6個月者，按上開利率20％
    計付違約金。惟上開借款債務人於97年6月22日起即未依約
    繳納本息，已喪失期限利益，故全部債務視為到期，尚欠原
    告共計109,776,337元、利息及違約金，原告對此債權已於
    97年11月19日取得執行名義。惟被告乙○○竟於97年7月7日
    以於97年6月10日將附表所示之不動產夫妻贈與為原因，移
    轉登記予被告丁○○，顯係為避免原告強制執行。被告乙○
    ○於97年7月7日以贈與為原因之無償行為，而將系爭不動產
    移轉登記予被告丁○○，然依97年7月10日財稅資料顯示，
    被告乙○○及耐隆公司、陳誠斌、陳雄斌及蘇昌文當時之資
    力，已不足以清償其對原告所負之借款債務，顯見被告乙○
    ○乃意圖避免遭受原告實施強制執行而為之詐害債權行為，
    爰依民法第244條第1項、第4項之規定，撤銷被告間就系爭
    不動產於97年6月10日之贈與行為及同年7月7日所為之所有
    權移轉行為，並將其所有權移轉登記予以塗銷。並聲明：
    (一)被告間於97年6月10日就坐落如附表所示之土地及建物所
    為之贈與行為，及於97年7月7日就前開不動產所為之所有權
    移轉登記行為，均應撤銷；(二)被告丁○○應將前項所示不動
    產於97年7月7日以贈與為登記原因之所有權移轉登記予以塗
    銷。
二、被告抗辯：被告乙○○擔任連帶保證人一事被告丁○○均不
    知情，系爭土地及建物之頭期款及貸款原均由被告丁○○繳
    納。並聲明：原告之訴駁回。
三、兩造不爭執之事實：
(一)訴外人耐隆公司前邀被告乙○○、訴外人陳誠斌、陳維斌及
    蘇昌文為連帶債務人，於93年10月22日向原告借款12,000萬
    元，並約定利息按年息3.5％計算，及約定應按月攤還本息
    ，如未依約清償本息，即喪失期限利益，全部借款債務視為
    到期，除仍按上開利率計息外，逾期清償在6個月以內者，
    按上開利率10％，超過6個月者，按上開利率20％計付違約
    金。惟上開借款債務人於97年6月22日起即未依約繳納本息
    ，已喪失期限利益，故全部債務視為到期。原告因而向本院
    聲請發支付命令，經本院於97年10月2日以97年度司促字第
    26651號支付命令，裁定「（第1項）債務人應向債權人（即
    原告）連帶清償新臺幣壹億零玖佰柒拾柒萬陸仟佰拾柒
    元，及如附件附表所示之利息及違約金，並連帶賠償督促程
    序費用壹仟元。」雖上開債務人曾提出異議，然嗣後皆撤回
    異議致支付命令確定，本院並於97年11月19日核發支付命令
    確定證明書。
(二)被告乙○○於97年7月7日以於97年6月10日將附表所示之不
    動產夫妻贈與為原因，移轉登記予被告丁○○。
(三)原告以前開借款債權，未依約清償視為全部到期，被告乙○
    ○意圖避免遭受原告實施強制執行，竟於97年7月7日將其所
    有如附表所示之系爭不動產以贈與為由移轉登記予被告丁○
    ○，原告為保全債權，而向本院聲請假處分，經本院於97年
    7月29日以97年度裁全字第5620號民事裁定，裁定「（第1項
    ）債權人（即原告）以新台幣肆佰參拾萬陸仟元，或同額之
    中央政府建設公債債票為債務人供擔保後，債務人對於附表
    所列不動產不得為讓與、設定抵押、出租及其他一切處分行
    為。」嗣原告持上開假處分裁定向本院聲請執行，經本院以
    97年度執全字第2700號假處分事件查封系爭不動產在案。
四、得心證之理由：
    本件兩造厥有爭執者，為被告間就系爭不動產贈與行為及所
    有權移轉行為是否有害及原告債權？經查：
(一)原告主張訴外人耐隆公司前邀被告乙○○、訴外人陳誠斌、
    陳維斌及蘇昌文為連帶債務人，於93年10月22日向原告借款
    12,000萬元，上開借款債務人於97年6月22日起即未依約繳
    納本息，尚欠原告共計109,776,337元、利息及違約金，原
    告對此債權已於97年11月19日取得執行名義，惟被告乙○○
    於97年7月7日以於97年6月10日將附表所示之不動產夫妻贈
    與為原因，移轉登記予被告丁○○之事實，業據原告提出支
    付命令、支付命令確定證明書、支付命令聲請狀、不動產異
    動索引資料、土地及建物登記謄本為證，並有本院97年度司
    促字第26651號支付命令事件卷宗可佐，復為兩造對上開情
    事均不爭執，堪認為真實。
(二)按債務人所為之無償行為，有害及債權者，債權人得聲請法
    院撤銷之；債權人依前開規定聲請法院撤銷時，得並聲請命
    受益人回復原狀，民法第244條第1項、第4項前段分別定有
    明文。再按債權人之債權，因債務人之行為，致有履行不能
    或困難之情形者，即應認為有損害於債權人之權利。被告雖
    以前置辯。惟查：(1)、依上開民法第244條第1項之規定，債
    務人所為之無償行為，有害及債權者，債權人即得聲請法院
    撤銷之。受益人即受贈與人於受益即受贈與時，是否亦知其
    情事，並非其要件。被告抗辯：被告乙○○擔任連帶保證人
    一事被告丁○○均不知情云云，自於法無據，即無理由。(2)
    、再雖被告並抗辯：系爭土地及建物之頭期款及貸款原均由
    被告丁○○繳納云云，並據被告提出土地房屋預定買賣合契
    書及支票為證，惟此僅能認系爭土地及房屋原係以被告丁○
    ○名義買受，並由其簽立支票支付自備款，尚難遽認系爭土
    地及建物之貸款均係由被告丁○○繳納。再依上開土地房屋
    預定買賣合契書、土地及建物登記謄本所示，系爭土地及房
    屋貸款為1,085萬元，並設定最高限額1,302萬元之抵押權，
    其債務人均為被告乙○○，被告並陳述：「貸款的繳納方式
    都是透過乙○○的帳戶扣款」等語。是縱被告丁○○有支應
    繳納系爭土地及建物貸款之資金，被告乙○○仍為系爭土地
    及建物貸款之債務人無訛。又因被告間為夫妻，其金錢流通
    ，或基於贈與，或基於家庭生活費用，或基於其他，事出多
    端，亦難認被告丁○○得以其繳納貸款之情事為本件抗辯之
    理由。另查被告乙○○除上開不動產外，僅有些許股票，亦
    有被告乙○○之財產資料在卷可憑。而如前述，被告乙○○
    於97年7月7日以於97年6月10日將附表所示之不動產夫妻贈
    與為原因，移轉登記予被告丁○○，係於被告乙○○為連帶
    債務人之上開借款97年6月22日起未依約繳納本息之後，自
    應認被告間就系爭不動產之贈與行為，有致被告乙○○就其
    對原告之債務有履行不能或困難之情形。被告之抗辯，均無
    可採。從而，原告依民法第244條第1項、第4項之規定，訴
    請判決：(一)、被告乙○○、丁○○間於97年6月10日就坐落
    如附表所示之土地及建物之贈與行為，暨於97年7月7日就前
    開不動產所為之所有權移轉登記行為，均應撤銷；(二)、被告
    丁○○應將前項所示不動產於97年7月7日以贈與為登記原因
    之所有權移轉登記予以塗銷，洵屬正當，應予准許。
五、兩造其餘之陳述、攻擊防禦方法及舉證，均對本判決之結果
    不生影響，爰不一一論述，併附敘明。
六、訴訟費用負擔之依據：民事訴訟法第78條、第85條第1項前
    段。
中    華    民    國    98    年    6     月    16    日
                  民事第二庭    法  官  陳秋月
正本係照原本作成。
如對本判決上訴，須於判決送達後20日內向本院提出上訴狀。
中    華    民    國    98    年    6     月    16    日
                                書記官  廖曉鐘
附表：
(一)土地部分：
┌─────────┬──┬─────┬────┬──┐
│地號              │地目│ 面積     │權利範圍│備註│
│                  │    │(平方公尺)│        │    │
├─────────┼──┼─────┼────┼──┤
│臺中市○區○○○段│建  │158       │全部    │    │
│739-13地號        │    │          │        │    │
├─────────┼──┼─────┼────┼──┤
│臺中市○區○○○段│建  │1         │全部    │    │
│739-14地號        │    │          │        │    │
└─────────┴──┴─────┴────┴──┘
(二)建物部分：
┌─────────┬────────┬────┬──┐
│建號              │門牌號          │權利範圍│備註│
├─────────┼────────┼────┼──┤
│臺中市○區○○○段│臺中市南區文心南│全部    │    │
│11422建號         │十路145號       │        │    │
└─────────┴────────┴────┴──┘


司法院資訊處製作；財團法人民間司法改革基金會備份。
